臺北高等行政法院裁定
　　　　　　　　　　　　　　　　　　 96年度停字第00090號
聲　請　人　甲○○
相　對　人　臺北縣政府
代　表　人　乙○○縣長）住同.
代　理　人　戊○○
相　對　人　桃園縣政府
代　表　人　丙○○縣長）住同.
代　理　人　丁○○
上列當事人間因強制拆遷事件，聲請人聲請停止行政處分之執行
，本院裁定如下：
    主  文
聲請駁回。
聲請程序費用由聲請人負擔。
    理  由
一、按行政訴訟法第116條第3項規定：「於行政訴訟起訴前，如
    原處分或決定之執行將發生難於回復之損害，且有急迫情事
    者，行政法院亦得依受處分人或訴願人之聲請，裁定停止執
    行。但於公益有重大影響者，不在此限。」乃暫時權利保護
    制度之一環，而行政訴訟法關於暫時權利保護制度之設，固
    在使訟爭當事人於獲法院確定判決前，得藉一定措施以有效
    保謢權利，俾符憲法賦予人民訴訟權之意旨，惟在行政訴訟
    程序中，權利受侵害者有即時防禦侵害之途徑誠然重要，然
    不得因此癱瘓國家重要職能，造成有效行政之障礙，是聲請
    暫時權利保護者，除應符合法定暫時權利保護要件外，復因
    其屬行政訴訟法規定以裁定終結之聲請程序，故關於訴訟一
    般裁判要件，例如聲請事件屬行政訴訟審判權範圍、受聲請
    法院有管轄權、聲請人有聲請權能（權利受侵害之主張）、
    聲請事件具一般權利保護必要等，亦均有其適用。
二、聲請意旨略以：
（一）相對人臺北縣政府及桃園縣政府，於民國（下同）96年3
      月16日派出近200 名警力至其轄區之行政院衛生署樂生療
      養院張貼96年3 月15日北府工新字第0960170152號函及96
      年3 月10日以府工上字第0960081696號函（以上2 函合稱
      原處分），命行政院衛生署樂生療養院於96年4 月16日前
      自行拆除「臺北都會區大眾捷運系統新莊線新莊機廠工程
      」用地拆除區範圍內之建物，並對現址所屬相關院民妥為
      疏處，逾期未拆除，將依法強制拆除。
（二）按系爭公告揭示法令依據係大眾捷運法第21條，但查大眾
      捷運第19條規定：「大眾捷運系統因工程上之必要，得穿
      越公、私有土地及其土地改良物之上空或地下。但應擇其
      對土地及土地改良物所有人、占有人或使用人損害最少之
      處所及方法為之，並應支付相當之補償。」此與行政程序
      法規定之行政行為應遵循必要原則與對人民權利最少損害
      原則相同，依據舉輕明重之法理，對依照大眾捷運法第21
      條之強制拆除等人民權利損害更劇烈且無法回復之行政行
      為，應有對行政機關限制更嚴格之法律拘束力，此方符合
      我國憲法民主國、法治國之國體與相關對居住權等人民基
      本權利保障之意旨。
（三）另依據文化資產保存法第30條規定：「營建工程及其他開
      發行為，不得破壞古蹟之完整、遮蓋古蹟之外貌或阻塞其
      觀覽之通道；工程或開發行為之進行，發見具古蹟價值之
      建造物時，應即停止工程或開發行為之進行，並報主管機
      關處理。」系爭行政院衛生署樂生療養院現址，已由該院
      前任院長陳京川提請主管機關為古蹟之審查認定，復由行
      政院文化建設委員會於94年間公告暫定古蹟，且由臺北縣
      文化局召開古蹟審查會議認定為「國家重大文化資產」，
      其符合文化資產法所稱「具古蹟價值之建造物」無疑。工
      程開發單位臺北市捷運局依法應主動職權報請文化資產保
      存機關處理，並在該主管機關處理完竣前，依法停止工程
      或開發行為之進行。
（四）按相對人同為文化資產保存及建築主管機關，應依各該法
      令及行政程序法為行政行為。且系爭工程開發單位臺北市
      捷運局已對外表示將靜待行政院指示後方進行後續工程，
      顯然已無委託上述兩機關依照大眾捷運法進行強制拆除之
      意思。該受委託進行強制拆除之機關於接受委託時，依法
      亦負有審查委託機關之委託事項有無違反法令之職責與權
      責，在明知系爭強制拆除已有違反文化資產保存法之虞時
      ，對於該項委託自有拒絕之權力與義務。故相對人未為前
      項之合法性審查與依法拒絕接受委託執行強制拆除之行政
      處分行為，即有違反大眾捷運法、文化資產保存法、行政
      程序法及環境基本法之處，應予以撤銷該要求行政院衛生
      署樂生療養院自行拆除之處分方屬適法。
（五）按環境基本法第2 條明定：「本法所稱環境，係指影響人
      類生存與發展之各種天然資源及經過人為影響之自然因素
      總稱，包括陽光、空氣、水、土壤、陸地、礦產、森林、
      野生生物、景觀及遊憩、社會經濟、文化、人文史蹟、自
      然遺跡及自然生態系統等。永續發展係指做到滿足當代需
      求，同時不損及後代滿足其需要之發展。」同法第28條規
      定：「環境資源為全體國民世代所有，中央政府應建立環
      境污染及破壞者付費制度，對污染及破壞者徵收污染防治
      及環境復育費用，以維護環境之永續利用。」同法第3 條
      規定：「基於國家長期利益、經濟、科技及社會發展對環
      境有嚴重不良影響或有危害之虞者，應環境保護優先。」
      故文化、人文史蹟等環境資源既然為全體國民世代所有，
      任一國民均為系爭行政處分之利害關係人，有依訴願法提
      起訴願之當事人資格，已經依照訴願法相關規定撰具訴願
      文書，提起訴願在案。
（六）於起訴前，如原處分或決定之執行將發生難於回復之損害
      ，且有急迫情事者，行政法院亦得依受處分人或訴願人之
      聲請，裁定停止執行。但於公益有重大影響者，不在此限
      。行政訴訟法第116 條定有明文。本件系爭建物乃環境基
      本法及文化資產保存法及相關國際公約所稱之文化資產與
      環境資源，原處分若不停止執行，將對聲請人及國家發生
      難於回復之損害，且依原處分，臺北縣政府於本年4 月16
      日起即有強制拆除之可能，顯係有急迫情事者。本項停止
      執行符合公共利益，且依96年4 月11日行政院長召集相關
      專家學者會商後，認為對捷運工程影響甚微，並以由行政
      院長指示相關主管機關預前作業，以求不延宕捷運工程之
      進行，而無於公共利益有重大影響之實際情形存在。故在
      此依法聲請停止執行該處分，請鈞院依法准許云云。
三、經查：
（一）按文化資產保存法第30條固明定「營建工程及其他開發行
      為，不得破壞古蹟之完整，遮蓋古蹟之外貌或阻塞其觀覽
      之通道；工程或開發行為進行中，發見具古蹟價值之建造
      物時，應即停止工程或開發行為之進行，並報主管機關處
      理。」等語，然參諸該法第1 條揭示之立法目的為「為保
      存及活用文化資產，充實國民精神生活，發揚多元文化，
      特制定本法。」可知，文化資產保存法之制定旨在保存及
      活用文化資產，維護公益，非在保障國民個人權益，一般
      國民因文化資產之保存及活用進而精神生活得以充實，係
      公法法規之執行（保存及活用文化資產）所得之反射利益
      ，人民對行政主體並無具體作為或不作為之請求權，與權
      利有別，是聲請人主張國民所有之文化人文史蹟受侵害，
      伊為國民即屬利害關係人，依法可為本件聲請云云，核與
      首揭說明不符，要無可採。
（二）次按「本法所稱環境，係指影響人類生存與發展之各種天
      然資源及經過人為影響之自然因素總稱，包括陽光、空氣
      、水、土壤、陸地、礦產、森林、野生生物、景觀及遊憩
      、社會經濟、文化、人文史蹟、自然遺蹟及自然生態系統
      等。永續發展係指做到滿足當代需求，同時不損及後代滿
      足其需要之發展。」「基於國家長期利益，經濟、科技及
      社會發展均應兼顧環境保護。但經濟、科技及社會發展對
      環境有嚴重不良影響或有危害之虞者，應環境保護優先。
      」「環境資源為全體國民世代所有，中央政府應建立環境
      污染及破壞者付費制度，對污染及破壞者徵收污染防治及
      環境復育費用，以維護環境之永續利用。」雖為環境基本
      法第2條、第3條、第28條所明定，然上開規定或為「環境
      」、「永續發展」之定義，或為環境污染及破壞者付費制
      度及環境保護優先原則之揭示，並未賦與一般國民具體之
      法律請求權。本件聲請人為一般國民，非原處分之受處分
      人，亦非樂生療養院之院民，其於文化資產保存，僅享有
      反射利益，不具法律上之權利，已如前述，且聲請人住於
      澎湖縣馬公市重光里14號，與位於臺北縣新莊市○○路79
      6 號之樂生療養院復無地緣關係，其就樂生療養院所屬建
      物之拆除所生環境變動，除前述反射利益外，究有何環境
      基本法第2 條、第3 條、第28條保障之權益受有影響、發
      生損害，均未據聲請人具體主張並釋明，其徒執上開規定
      謂其為原處分之利害關係人云云，洵難憑採。
（三）從而，聲請人未能具體主張並釋明其有何法律上權利或利
      益遭原處分侵害及將因原處分之執行發生難於回復之損害
      ，揆諸首揭說明，自難認本件聲請具權利保護之必要。再
      者，原處分之執行，前經相對人臺北縣政府向行政院函詢
      後續處理原則，行政院將之發交該院公共工程委員研處，
      該會旋於96年4 月10日發函通知相關機關（含相對人）將
      以「文化保存最多，捷運影響最小」等原則進行協調，相
      對人就本件之執行將俟協商有結果，才會依協商結果辦理
      拆除，是迄今仍未拆除，亦有行政院秘書長96年4 月9 日
      院臺文字第0960014764號函、行政院公共工程委員96年4
      月1 0 日工程管字第09600136970 號函附卷可憑，聲請人
      主張本件有即受強制拆除之急迫情事云云，亦無可取。
四、綜上所述，聲請人聲請停止原處分之執行，核與行政訴訟法
    第116 條第3 項規定之要件不符，應予駁回。
五、據上論結，本件聲請人之聲請為無理由，依行政訴訟法第10
    4 條，民事訴訟法第95條、第78條，裁定如主文。
中　　華　　民　　國　　96　　年　　6 　　月　　20　　日
                        第一庭審判長法  官　王立杰
                                    法  官　周玫芳
                                    法  官　劉錫賢
上為正本係照原本作成。
如不服本裁定，應於送達後10日內向本院提出抗告狀（須按他造
人數附繕本）。
中　　華　　民　　國　　96　　年　　6 　　月　　20　　日
            　　　　　　　    　　　書記官  林佳蘋
